【裁判字號】    91,簡上,249
【裁判日期】    920506
【裁判案由】    返還房屋
【裁判全文】
臺灣臺北地方法院民事判決  九十一年度簡上字第二四九號
    上  訴  人
    即附帶被上訴人  甲○○
    被上訴人
    即附帶上訴人    乙○○
右當事人間請求返還房屋事件，上訴人對於中華民國九十一年三月八日本院新店簡易
庭九十年店簡字第七九九號第一審判決提起上訴，附帶上訴人並提起附帶上訴，本院
判決如左：
    主      文
原判決關於命上訴人應將坐落台北市○○區○○路七十號三樓房屋遷讓交還被上訴人
，及自民國九十一年二月二十日起至交還前開房屋之日止，按月給付被上訴人新台幣
柒仟肆佰柒拾伍元暨該部分假執行之宣告，並命上訴人負擔訴訟費用之裁判廢棄。
右開廢棄部分，被上訴人在第一審之訴及假執行之聲請均駁回。
其餘上訴駁回。
附帶上訴駁回。
第一審訴訟費用關於命上訴人負擔部分及第二審訴訟費用關於上訴部分，由上訴人負
擔十分之一，餘由被上訴人負擔。第二審訴訟費用關於附帶上訴部分，由附帶上訴人
負擔。
    事實及理由
壹、被上訴人即附帶上訴人起訴主張：伊與上訴人即附帶被上訴人間之婚姻關係已經
    消滅，伊不再負有扶養上訴人即附帶被上訴人之義務，惟上訴人即附帶被上訴人
    仍占據伊所有坐落台北市○○區○○路七十號三樓房屋（以下簡稱系爭房屋），
    爰依民法第七百六十七條之規定，請求上訴人即附帶被上訴人返還無權占有系爭
    房屋，並依相當於租金之不當得利，自民國九十年十月二十五日起至遷讓交還系
    爭房屋止，按月以新台幣（下同）一萬八千七百五十元計算之不當得利，原審就
    被上訴人即附帶上訴人請求上訴人即附帶被上訴人返還無權占有系爭房屋，及其
    請求給付自九十年十月二十五日起至交還前開房屋之日止，按月給付七千四百七
    十五元部分，判決被上訴人即附帶上訴人勝訴，上訴人不服，提起上訴，被上訴
    人於本院答辯聲明：上訴駁回，復於本院審理中被上訴人即附帶上訴人請求上訴
    人即附帶被上訴人就相當於不當得利每給付部分，應再按月給付一萬二千五百二
    十五元，為此請求判決：附帶被上訴人應自九十年十月二十五日起至交還前房屋
    之日止，再給付一萬二千五百二十五元。
貳、上訴人即附帶被上訴人則以：系爭房屋為伊與被上訴人裁判離婚確定前，伊以配
    偶之身分於兩造共同住所居住之房屋，此為台灣高等法院九十年家上字第八九號
    確定判決（九十年十月十三日確定）所是認，被上訴人為免系爭房屋遭伊強制執
    行，於八十九年五月十九日即將系爭房屋設定權利價值六百萬元之抵押權予訴外
    人即其妹蔡薛梅香，同年五月二十二日登記，惟伊業於九十年十二月三十日提起
    塗銷抵押權之訴，又本院核發八十九年家護字第二一一號通常保護令裁定，被上
    訴人須遷出且不得處分系爭房屋，故被上訴人對於系爭房屋雖仍有所有權，但其
    占有、使用權已受到限制，且該保護令保護之對象即為伊，故被上訴人訴請伊返
    還系爭房屋，應屬欠缺權利保護要件，再者，伊已就系爭房屋聲請法院查封，伊
    為執行債權人且為房屋之現在占有人，而被上訴人為執行債務人，系爭房屋未來
    有可能付伊強制管理，值目前房屋查封後、拍賣前，被上訴人依民法第七百六十
    七條之規定請求伊返還系爭房屋，顯然欠缺權利保護之必要，又系爭房屋既為被
    上訴人於婚姻關係存續中所取得而現存之原有財產之一，且目前其上所設定之負
    擔（抵押權）為六百萬元，以系爭房屋被上訴人自承之市價五百四十六萬元，其
    二分之一之產權幾無價值，故伊僅就此一房屋產權之二分之一應有部分主張民法
    第一千零三十條之一剩餘財產分配請求權，應未逾伊應得之全部剩餘財產分配請
    求權範圍，另系爭房屋當初於訴外人蔡薛梅香聲請拍賣時，執行法院曾到場查封
    ，並將該查封之不動產即系爭房屋，經債權人之同意交由伊負責保管，伊基於此
    權源而占有系爭房屋為有權占有等語置辯，並於本院上訴聲明：(一)原判決不利上
    訴人部分廢棄。(二)右廢棄部分被上訴人在第一審之訴駁回。(三)駁回被上訴人之附
    帶上訴，第二審訴訟費用由附帶上訴人負擔。
參、本件經依民事訴訟法第四百六十三條準用同法第二百七十條之一第一項第三款規
    定，整理並協議簡化爭點及不爭執之事項後，兩造同意僅就言詞辯論時除(一)上訴
    人就系爭已查封房屋有無對抗被上訴人物上請求之合法權源？(二)原審對於被上訴
    人返還不當得利請求之判斷，是否適當？兩造子女迄亦共同居住於系爭房屋之事
    實，對被上訴人此部分請求權之成立有無影響？兩造有所爭執外，其餘就(一)系爭
    房屋登記為被上訴人所有。(二)上訴人於離婚後仍與兩造之子女在系爭已查封房屋
    設籍居住等事實並無爭執，查被上訴人主張系爭房屋登記為其所有，為其原有財
    產，而兩造間之婚姻關係已經裁判離婚而消滅，而上訴人迄今乃占住系爭房屋之
    事實，為兩造所不爭執，復有系爭土地、建物登記謄本、本院八十九年度婚字第
    二０七號判決及台灣高等法院九十年度上字第八十九號判決書附原審卷可稽，堪
    信被上訴人此部分之主張為真正，惟上訴人否認係無權占有使用系爭房屋，並以
    前開情詞置辯，是本件應予審究兩造間之爭點厥分述如下：
    (一)上訴人就系爭已查封房屋有無對抗被上訴人物上請求之合法權源：
      (1)按所有人，於法令限制範圍內，得自由、使用、收益、處分其所有物，並排
        除他人之干涉，民法第七百六十五條定有明文，因之，如他人之干涉或防害
        ，所有人於法令上有忍受之義務或無礙其所有權之行使者，則所有人即不得
        依同法第七百六十七條之規定，請求返還所有物或除去妨害；再按查封之不
        動產，債務人雖喪失其處分權，然在不違背查封目的範圍內，債務人原則上
        仍保有管理、使用等所有權能，其就該不動產之所有權並不因查封而喪失，
        惟因不動產查封至拍定交付買受人之前，尚須相當時日，為維護已查封不動
        產之價值或防止損壞，法律遂以國家強制力剝奪債務人之占有、管理或使用
        權能，但執行法院仍得就債務人之管理或使用，是否影響保管人之保管行為
        、是否違背查封目的等，予以裁量是否准許債務人管理或使用已查封之不動
        產，此觀諸強制執行法第七十八條之規定甚明。
      (2)查系爭房屋業經訴外人即被上訴人之債權人蔡薛梅香於九十年七月四日聲請
        查封拍賣，並於九十年十二月二十六日完成查封登記，旋執行法院於九十一
        年二月二十日至現場查封，將系爭查封房屋在經債權人同意下交由上訴人負
        責保管等情，此為兩造所不爭執，復經本院依職權調閱九十年度執字第一四
        三三五號民事執卷附查封筆錄核對無訛，顯見執行法院此時業已將執行標的
        物交付第三人即上訴人保管，揆諸上開說明，上訴人抗辯自斯時起得占有使
        用系爭房屋乙節，要屬可採，從而被上訴人請求遷讓交屋部分之請求，屬顯
        無據。
    (二)原審對於被上訴人返還不當得利請求之判斷，是否適當，兩造子女迄亦共同居
      住於系爭房屋之事實，對被上訴人此部分請求權之成立有無影響：
      (1)按夫妻未以契約訂立夫妻財產制者，除本法另有規定外，以法定財產制為其
        夫妻財產，結婚時屬於夫妻之財產及婚姻關係存續中夫妻所得之財產，為其
        聯合財產，夫妻離婚時，無論其原用何種夫妻財產制，各取回其固有財產（
        原有財產），民法第一千零零五條、第一千零十六條及第一千零五十八條定
        有明文，又所有人對無權占有或侵奪其所有物者，得請求返還之，對於妨害
        其所有權者，得請求除去之，民法第七百六十七條定有明文，又以無權占有
        為原因，請求返還土地者，占有人對土地所有權存在之事實無爭執，而僅以
        非無權占有為抗辯者，土地所有權人對其土地被無權占有之事實無舉責任，
        占有人自應就其取得占有係有正當權源之事實證明之，最高法院八十五年台
        上字第一一二０號判決意旨可資參照。
      (2)惟如前所述，系爭查封房屋係自九十一年二月二十日因執行法院交付上訴人
        保管，亦即上訴人自此時起乃屬有合法權源，但被上訴人起訴主張上訴人係
        自九十年十月二十五日起無權占有系爭房屋，而上訴人對於自此時即占有使
        用系爭房屋並不爭執，是被上訴人請求上訴人就此部分應負相當於租金不當
        得利部分，揆諸前揭法條及判決意旨，自應由上訴人就此有合法占用之權源
        負舉證之責，惟查民法第一千零三十條之一之剩餘財產分配請求權，僅系聯
        合財產關係消滅時，夫妻於婚姻關係存續中取得之現存財產扣除負債後之剩
        餘，如有「差額」，一方得請求平均分配之請求權，所得請求之差額應屬金
        錢補償之請求權，有請求權之一方並無指定他方給付特定財產之權利，本件
        上訴人對於被上訴人是否有剩餘財產分配請求權，尚未經判決或雙方協議認
        定，且縱使上訴人對被上訴人有剩餘財產分配請求權存在，亦屬一定金錢數
        額之請求權，除非兩造另有約定外，上訴人無權請求被上訴人將系爭房屋之
        持分二分之一分配予上訴人，又上訴人所持本院核發八十九年家護字第二一
        一號通常保護令裁定，雖有令被上訴人須遷出且不得處分系爭房屋之記載，
        惟該保護令之期限已屆至，現並無其他保護令裁定，綜上所述，上訴人前揭
        抗辯均無可採，從而，上訴人並未舉證證明自九十年十月二十五日起至九十
        一年二月十九日止，有合法之權源占用系爭房屋。
      (3)依不當得利之法則，請求返還不當得利，以無法律上之原因而受利益，致他
        人受損害為要件，其得請求之範圍，以對方所受之利益為度，而無權占有他
        人土地，可能獲得相當於租金之利益，為社會通常之觀念，城市地方房屋之
        租金，以不超過土地及其建築改良物申報總價額年息百分之十為限，並為租
        用基地建築房屋所準用，土地法第九十七條、第一百零三條分別定有明文，
        所謂土地總價額，係以法定地價為準（土地法施行法第二十五條），法定地
        價，依土地法第一百四十八條規定，係土地所有人依該法規所申報之地價，
        此計收租金之規定，未嘗不可據為計算賠償之標準，又此年息百分之十為限
        ，乃指基地租金之最高限額而言，而謂必須照申報價額年息百分之十計算之
        ，且尚須斟酌基地之位置，工商繁榮程度、使用人利用基地之經濟價值、所
        受利益，彼等關係及社會感情等情事，以為決定，上訴人於婚姻關係消滅後
        之九十年十月十三日後無權占用系爭房屋，受有相當租金之利益，致被上訴
        人受有無法使用收益該房屋之損害，從而被上訴人請求上訴人自九十年十月
        二十五日起至九十一年二月十九日止，按月給付相當於租金之損害金，核與
        前開法律見解，即屬正當，應予准許，惟至於損害金額之計算，本院斟酌系
        爭房屋位於台北市○○區○○路屬台北市郊區，系爭房屋早於七十一年四月
        十日建築完成，兩造原為夫妻關係以及目前社會經濟，系爭房屋復於九十年
        十二月二十六日遭其債權人聲請查封登記在案等情況，認損害金以年息百分
        之八為適當，又系爭房屋之課稅現值為二十一萬二千五百元，其所坐落之台
        北市○○區○○段一小段二三一地號，面積為二千一百五十平方公尺，每平
        方公尺申報地價為二萬五千三百六十元，土地持分為六十分之一，核計地價
        為九十萬八千七百三十三元（25360元x2150x1/60=908733.34元四捨五入）
        ，房地總價計為一百一十二萬一千二百三十三元，以年息百分之八計則上訴
        人每月應給付被上訴人之不當得利為七千四百七十五元（0000000x8%x1/12=
        7474.89四捨五入），是被上訴人之請求在此範圍內請求返還不當得利，為
        有理由，應予准許，逾此範圍之部分則屬過高，應予駁回。
肆、綜上所述，被上訴人基於物上請求權及相當於租金之不當得利法律關係，請求上
    訴人自九十年十月二十五日起至九十一年二月十九日止，按月給付七千四百七十
    五元為有理由，應予准許，逾此所為請求，為無理由，應予駁回，原審超過上訴
    應准許部分，為上訴人敗訴之判決，自有未洽，上訴意旨就此部分指摘原判決不
    當，求予廢棄改判，為有理由，爰由本院將原判決此部分予以廢棄改判如主文第
    二項所示，至於上開准許部分，原審判決上訴人給付，核無違誤，上訴意旨，就
    此部分，仍執陳詞，指摘原判決不當，求予廢棄，為無理由，應駁回其上訴；又
    被上訴人即附帶上訴人請求上訴人即附帶被上訴人應自九十年十月二十五日起至
    交還前房屋之日止，再給付一萬二千五百二十五元，如前所述，乃原判決就此部
    分為附帶上訴人敗訴之判決，並無不合，附帶上訴人就此部分指摘原判決不當，
    求予廢棄改判，為無理由，應予其附帶上訴。
伍、本件事證已臻明確，兩造其餘攻擊防禦方法及其他事證，無足以影響本件判斷，
    爰不一一論述，併此敘明。
陸、據上論結，本件上訴為一部有理由，一部無理由，被上訴人之附帶上訴為無理由
    ，依民事訴訟法第四百三十六條之一第三項、第四百五十條、第四百四十九條第
    一項、第七十九條但書、第七十八條，判決如主文。
中      華      民      國    九十二    年      五      月      六      日
                                        民事第四庭審判長法  官 林勤綱
                                                        法  官 周玫芳
                                                        法  官 陳博文
右為正本係照原本作成。
本件當事人須以本判決適用法律顯有錯誤為上訴理由時，始得於本判決送達後二十日
內向本院提起上訴狀，如已於本判決宣示後送達前提起上訴者，應於判決送達後二十
內補具上訴理由（均按他造當事人之人數附繕本），並經本院許可後方得上訴最高法
院。
中      華      民      國    九十二    年      五      月      六      日
                                                        書記官 蔡嘉萍


司法院資訊處製作；財團法人民間司法改革基金會備份。
